臺灣高雄地方法院民事判決
111年度訴字第180號
原      告  李相穎    住○○市○鎮區○○街00號0樓      訴訟代
理人  陳魁元律師
            蘇伯維律師                      
被      告  山南水北企業有限公司
                      設高雄市○○區○○街00號0樓      兼法定代理  
人          朱益靚  
被       告 潤元興企業有限公司

兼法定代理  
人          朱鎰宏  
上四人共同
訴訟代理人  朱富興  
被      告  凱邑企業有限公司
                      設高雄市○○區○○街0號          兼法定代理  
人          陳素眞  
上列當事人間請求遷讓房屋事件，本院於民國111年5月11日言詞
辯論終結，判決如下：
    主      文
一、被告朱益靚應將門牌號碼高雄市○○區○○街○○號七樓房屋交付
    予原告。
二、被告山南水北企業有限公司、潤元興企業有限公司、朱鎰宏
    、凱邑企業有限公司及陳素眞應將門牌號碼高雄市○○區○○街
    ○○號七樓房屋騰空遷讓返還予原告。
三、訴訟費用由被告負擔。
四、原告以新臺幣捌拾玖萬元為被告供擔保後，得假執行。但被
    告如以新臺幣貳佰陸拾陸萬肆仟元為原告預供擔保，得免為
    假執行。
    事實及理由
一、原告主張：原告於民國109年8月26日經本院109年度司執字
    第20238號強制執行事件（下稱系爭執行事件），拍定取得
    債務人即被告朱益靚所有、坐落高雄市○○區○○○段000地號土
    地（權利範圍萬分之231，下稱系爭土地），及其上同段675
    8建號建物（權利範圍全部，門牌號碼高雄市○○區○○街00號7
     樓，下稱系爭房屋，與系爭土地合稱系爭房地）所有權，
    本院於109年8月26日核發系爭房地不動產權利移轉證書，原
    告已於109年9月8日辦理系爭房地所有權移轉登記完畢。詎
    朱益靚仍持續占有使用系爭房地，未履行交付買賣標的即系
    爭房地之義務，原告自得依據與朱益靚間之買賣契約請求交
    付系爭房屋。又被告山南水北企業有限公司（下稱山南水北
    公司）、潤元興企業有限公司（下稱潤元興公司）、朱鎰宏
    、凱邑企業有限公司（下稱凱邑公司）、陳素眞及朱益靚於
    原告取得系爭房地權利移轉證書並辦理所有權移轉登記完畢
    後，仍繼續無權占用系爭房地，致原告無法使用收益，自得
    依據民法第767條第1項規定請求被告騰空遷讓返還系爭房屋
    。為此，就朱益靚部分，先位依據民法買賣契約法律關係、
    備位依據民法第767條第1項規定，就其餘被告部分，均依據
    民法第767條第1項規定，提起本件訴訟。並聲明：
  ㈠先位聲明：⒈朱益靚應將系爭房屋交付予原告。⒉山南水北公
    司、潤元興公司、朱鎰宏、凱邑公司及陳素眞應將系爭房屋
    騰空遷讓返還予原告。⒊願供擔保，請准宣告假執行。
　㈡朱益靚部分另備位聲明：朱益靚應將系爭房屋騰空遷讓返還
    予原告。
二、被告均以：系爭房地固為被告占有使用中，然系爭執行程序
    2次拍賣程序，已公告系爭房地自107年7月起供山南水北公
    司及潤元興公司設籍營業使用，債務人朱益靚亦提出分別載
    有「朱鎰宏107年6月1日向山南水北公司籌備處（朱益靚）
    承租、租期10年、月租新臺幣（下同）5,000元」及「朱鎰
    宏107年6月1日向潤元興公司籌備處（朱鎰宏）承租、月租5
    ,000元」之租賃契約（下分稱系爭甲租約、乙租約），並載
    明為不點交。又系爭房屋原係朱鎰宏所有，山南水北公司、
    凱邑公司於107年7月15日曾合夥共同經營事業，並經會議決
    議授與被告兼凱邑公司法定代理人陳素於107年6月1日向朱
    鎰宏承租系爭房屋，作為山南水北公司、凱邑公司登記地址
    及出差休憩與商活招待使用，凱邑公司與朱鎰宏以口頭締結
    如系爭甲、乙租約條件之租約承租系爭房地（下稱系爭丙租
    約，與系爭甲、乙租約合稱系爭租約），原告拍定時既知悉
    系爭房地上有系爭租約且不經點交，基於買賣不破租賃原則
    ，系爭租約應對原告繼續存在，被告自非無權占用系爭房地
    等語資為抗辯。並聲明：㈠原告之訴及假執行聲請均駁回。㈡
    如受不利判決，願供擔保請准宣告免為假執行。
三、兩造不爭執事項
  ㈠系爭房地原登記為朱益靚所有，嗣經系爭執行事件拍賣，經
    原告拍定取得，於109年9月8日以拍賣為登記原因，登記為
    原告所有。
  ㈡被告目前占有使用系爭房地。　　
四、本院得心證之理由
　㈠原告依據買賣契約法律關係請求朱益靚交付系爭房屋，有無
    理由？
　⒈按強制執行法上之拍賣，應解釋為買賣之一種，即以債務人
    為出賣人，拍定人或得標人為買受人，而以拍賣機關代替債
    務人立於出賣人之地位（最高法院80年度台抗字第143號判
    決意旨參照）。又不動產買賣契約成立後，其收益權屬於何
    方，依民法第373條前段之規定，應以標的物已否交付為斷
    。所有權雖已移轉而標的物尚未交付者，買受人仍無收益權
    。出賣人在未交付前繼續占有該物，僅屬債務不履行，尚難
    指為無權占有（最高法院110年度台上字第207號民事判決意
    旨參照）。
　⒉查系爭執行事件之執行債務人及系爭房地原所有權人為朱益
    靚，系爭房地拍定後不點交，有系爭房地第2 次拍賣公告在
    卷可稽【見110年度鳳簡字第670號卷（下稱鳳簡卷）第45頁
    至第49頁】。原告於系爭執行事件拍定系爭房地，109年8月
    26日經核發權利移轉證書，取得系爭房地之所有權，原告於
    109年9月8日辦理系爭房地所有權移轉登記完畢等情，有系
    爭房地權利移轉證書及謄本可參（鳳簡卷第15頁至第21頁、
    第207頁至第208頁），依據上揭說明，足見原告與朱益靚間
    就系爭房地業已成立買賣契約，然朱益靚迄仍繼續占有使用
    系爭房地（兩造不爭執事項㈡），未依約交付系爭房地占有
    予原告，則原告依據民法買賣契約法律關係，先位請求朱益
    靚交付系爭房屋，即屬有據。
　㈡原告依據民法第767條第1項規定請求山南水北公司、潤元興
    公司、朱鎰宏、凱邑公司及陳素眞騰空遷讓返還系爭房屋，
    有無理由？
　⒈按所有人對於無權占有或侵奪其所有物者，得請求返還之，
    民法第767條第1項前段定有明文。又以無權占有為原因，請
    求返還土地者，占有人對土地所有權存在之事實無爭執，而
    僅以非無權占有為抗辯者，土地所有權人對其土地被無權占
    有之事實無舉證責任，占有人自應就其取得占有係有正當權
    源之事實證明之（最高法院85年度台上字第1120號民事裁判
    要旨參照）。查系爭房地業以拍賣為登記原因，登記為原告
    所有，為兩造所不爭執（兩造不爭執事項㈠），依據上揭說
    明，兩造對於系爭房地為原告所有一情並不爭執，則山南水
    北公司、潤元興公司、朱鎰宏、凱邑公司及陳素眞如抗辯其
    等並非無權占有，自應由其等就此節負擔舉證責任。
　⒉山南水北公司、潤元興公司、朱鎰宏、凱邑公司及陳素眞固
    抗辯原告明知系爭租約存在及不經點交，基於買賣不破租賃
    規定，其等即得繼續有權占有系爭房地等情，並提出系爭甲
    、乙租約、統一發票明細表、綜合所得稅申報回執聯、信託
    財產所得憑單申報書、現場照片及繳費單據為證【鳳簡卷第
    83頁至第111頁、第123頁至第135頁，本院111年度訴字第18
    0號卷（下稱本院卷）第49頁至第119頁】。惟查：
　⑴基於債之關係而占有他方所有物之一方當事人，雖得向他方
    當事人（所有人）主張有占有之合法權源；如該有權占有之
    人將其直接占有移轉予第三人時，除該移轉占有性質上應經
    所有人同意（如民法第467條第2項規定）者外，第三人亦得
    本於其所受讓之占有，對所有人主張其有占有之權利，此乃
    基於「占有連鎖」之原理所產生之效果，與債之相對性（該
    第三人不得逕以其前手對所有人債之關係，作為自己占有之
    正當權源）係屬二事（最高法院101年度台上字第224號判決
    參照），是以占有連鎖，乃自有權占有人受讓占有者，對所
    有人所為其亦屬有權占有之主張，如所有人將占有物之所有
    權移轉予他人，基於債之相對性，除法律另有特別規定外（
    例如民法第425條第1項買賣不破租賃），原有權占有人並無
    從對受讓人繼續主張有權占有。是以，系爭房地原所有權人
    朱益靚乃將系爭房地之所有權移轉予原告，依據上揭說明，
    除被告可證明其等抗辯本件合於買賣不破租賃特別規定一情
    為有據，否則即便被告原係有權占有者，亦無從對受讓人即
    原告繼續主張有權占有。
　⑵被告雖抗辯依據系爭租約得適用買賣不破租賃規定等語，然
    觀諸系爭甲、乙租約之租賃標的均為系爭房地，出租人及承
    租人欄分別為「山南水北公司籌備處（朱益靚）及朱鎰宏」
    及「潤元興公司籌備處（朱鎰宏）及朱鎰宏」，可見系爭甲
    、乙租約雖以系爭房地為租賃標的，然出租人均非自然人朱
    益靚，朱益靚既非系爭房地出租人，則朱益靚嗣後將系爭房
    地出賣並移轉所有權予原告，即無民法第425條第1項規定「
    出租人於租賃物交付後，承租人占有中，縱將其所有權讓與
    第三人，其租賃契約，對於受讓人仍繼續存在」之適用。至
    凱邑公司抗辯以口頭方式締結之系爭丙租約，凱邑公司亦自
    陳系爭丙租約係與朱鎰宏簽約，內容與系爭甲、乙租約相同
    等語（本院卷第43頁），依據上揭說明，亦無民法第425條
    第1項規定之適用，遑論系爭甲、乙租約第2條約定租期均長
    達10年（鳳簡卷第83頁、第97頁），凱邑公司亦自陳系爭丙
    租約乃比照系爭甲、乙租約締結，租期亦長達10年，且系爭
    租約均未經公證，則依據民法第425條第2項規定，亦無同條
    第1項規定之適用。至被告抗辯原告知悉系爭房地不經點交
    云云，然點交與否僅係拍定人得否依據強制執行法第99條等
    相關規定，聲請執行法院執行清點交付拍定物，此與被告得
    否對受讓之原告主張有權占有，係屬二事。是以，被告所提
    系爭租約均無法援引為適用民法第425條第1項買賣不破租賃
    規定之依據，被告復未提出其等合於其他法律特別規定之情
    形，難認被告已舉證其等為有權占有，揆諸上揭舉證責任分
    配說明，應認被告占有系爭房地為無權占有。
　⒊基上，原告依據民法第767條第1項規定請求山南水北公司、
    潤元興公司、朱鎰宏、凱邑公司及陳素眞騰空遷讓返還系爭
    房屋，即屬有據。
五、綜上所述，原告依據民法買賣契約法律關係，先位請求朱益
    靚交付系爭房屋，以及依據民法第767條第1項規定，請求山
    南水北公司、潤元興公司、朱鎰宏、凱邑公司及陳素眞騰空
    遷讓返還系爭房屋，均為有理由，應予准許。兩造分別陳明
    願供擔保，聲請本院宣告假執行或免為假執行，經核於法並
    無不合，爰分別酌定如主文第4項所示之相當擔保金額，併
    准許之。
六、至原告備位依據民法第767條第1項規定聲明請求朱益靚騰空
    遷讓系爭房屋予原告部分，原告先位主張已有理由，備位主
    張部分即毋庸審酌，況依據前揭說明，朱益靚於交付系爭房
    屋予原告前持續占有系爭房屋，僅屬債務不履行，尚難謂為
    無權占有，原告備位聲明，應屬無據，惟此不影響本院就先
    位聲明部分之認定。又兩造其餘主張、陳述及所提之證據暨
    攻擊防禦方法，經本院斟酌後，認為均不足以影響本判決之
    結果，無庸再逐一予以論列，併此敘明。
七、訴訟費用負擔之依據：民事訴訟法第78條、第85條第1項。
中　　華　　民　　國　　111 　年　　5 　　月　　31  　日
                民事第三庭    審判長法　官 高瑞聰
　　　　　　　　　                  法  官 黃姿育
　　　　　　　　　                  法  官 林家伃
以上正本係照原本作成。　　　　　　　　　
如對本判決上訴，須於判決送達後20日內向本院提出上訴狀。如
委任律師提起上訴者，應一併繳納上訴審裁判費。
中　　華　　民　　國　　111 　年　　6 　　月　　1 　　日
                                    書記官 陳郁惠